【裁判字號】    96,訴,336
【裁判日期】    970430
【裁判案由】    分割共有物
【裁判全文】
臺灣嘉義地方法院民事判決               96年度訴字第336號
原      告    甲○○
訴訟代理人    劉意律師
複 代理 人    林恒毅律師
被      告    丙○○
兼訴訟代理人  乙○○
上列當事人間請求分割共有物事件，業經本院於民國97年4月21
日言詞辯論終結，判決如下：
    主  文
兩造共有坐落嘉義縣溪口鄉○○段八二六地號、地目建、面積七
五六點四一平方公尺之土地，應分割如附圖所示，其中編號Ａ部
分、面積二三五點六四平方公尺之土地及編號Ｂ部分、面積七九
點五三平方公尺之土地，分歸原告取得；編號Ｃ部分、面積二三
五點六四平方公尺之土地及編號Ｄ部分、面積七九點五三平方公
尺之土地，分歸被告乙○○取得；編號Ｅ部分、面積一二六點Ｏ
七平方公尺之土地，分歸被告丙○○取得。
訴訟費用由兩造按如附圖中附表所示持分額（即應有部分比例）
負擔。
    事實及理由
一、原告起訴主張：查坐落嘉義縣溪口鄉○○段826地號、地目
    建、面積756.41平方公尺之土地為兩造所共有，有土地登記
    謄本可供參照，又因系爭土地並無使用目的不能分割或以契
    約訂有不分割期限之限制，惟因無法達成自行協議分割，原
    告不得已遂提起本件訴訟。並請求分割如原告所提附圖方案
    一所示等語。
二、被告乙○○則主張依附圖方案二分割，且附圖方案二應將編
    號A、C間之分割線於編號B、D之位置再加以調整，如果面積
    有增減，就用金錢找補等語。
三、本院之判斷：
（一）系爭土地南面臨民生路約16米道路，東面臨鄰房，西面臨
      空地、溪口農會，北面臨中正路預定道路12米，現有道路
      6.5米，其上建物門牌號碼嘉義縣溪口鄉○○村○○路37
      、41號為被告乙○○使用，39號、39-1號為原告甲○○使
      用，37號為平房，39及41號為二層樓建物，39-1號為二層
      樓房屋，加蓋鐵皮三樓；門牌號碼嘉義縣溪口鄉○○村○
      ○路62號建物有公廳，公廳西側二間房、車庫、鐵皮屋為
      被告乙○○使用等情，業據本院勘驗現場，製有勘驗筆錄
      及照片在卷可稽，並囑託嘉義縣大林地政事務所測量，製
      有複丈成果圖，附卷可參（見本院卷第22至24、31、43至
      47頁）。
（二）按各共有人除因物之使用目的不能分割，或契約定有不分
      割之期限者外，得隨時請求分割共有物，又共有物分割之
      方法，不能協議決定者，法院得因任何共有人之聲請，命
      為原物或變價之分配，民法第823條第1項前段、第824條
      第2項分別定有明文。系爭土地為兩造所共有，各共有人
      之應有部分比例如附圖中附表所示；兩造間既未定有不分
      割之特約，系爭土地亦無因物之使用目的不能分割情形，
      茲兩造復不能達成分割之協議，原告訴請為共有物分割，
      於法即無不合，應予准許。
（三）爰分述附圖方案一、二之優劣如下：
    1.附圖方案一所示之分割方法，係使各共有人分得土地較為
      完整方正，有利土地之利用，且面臨道路之寬度亦相當，
      較為公允。該方案雖會拆除到嘉義縣大林地政事務所96年
      4月11日複丈成果圖編號所示C及E部分建物，然上開C部分
      建物係原告使用，原告則表示同意日後可能拆除C部分建
      物之附圖方案一，而上開E部分建物係被告乙○○使用，
      被告乙○○雖反對附圖方案一，然查上開E建物為數十年
      以上之磚造木平房，價值有限，且被告乙○○並未提出上
      開建物係經所有共有人同意興建之保存登記建物證明，本
      院考量系爭土地北面臨中正路預定道路12米，現有道路6.
      5米，其上建物日後應會重新規劃建築，因附圖方案一所
      示之分割方法使共有人分得土地較為完整方正，且面臨道
      路之寬度相當，依該方案分割，應屬允當。
    2.附圖方案二所示之分割方法，被告乙○○雖可保持上開E
      部分建物，然各共有人分得土地較不完整方正，且面臨道
      路之寬度亦不相當，且上開C部分建物目前係原告使用，
      附圖方案二卻將其上土地全部分割為被告乙○○取得，難
      謂係妥適之分割方案。被告乙○○雖於本件言詞辯論終結
      後聲請將附圖方案二再送地政機關重新繪製編號A、C間之
      分割線落於編號B、D之位置，然縱調整該分割線之位置，
      被告乙○○所提之分割方案仍有使共有人分得土地不完整
      方正，且面臨道路之寬度不相當之缺點，是本院認無再送
      地政機關重新繪製之必要，併予敘明。
四、綜上所述，本院審酌系爭土地之條件、臨路狀況、使用現狀
    、整體利用之效益、各共有人之利益、兩造所提分割方案之
    優劣及兩造之意願等情，認以附圖方案一所示分割方案分割
    系爭土地，應屬可採，爰分割為如主文第一項所示。
五、再按因共有物分割、經界或其他性質上類似之事件涉訟，由
    敗訴當事人負擔訴訟費用顯失公平者，法院得酌量情形，命
    勝訴之當事人負擔其一部。民事訴訟法第80條之1定有明文
    。系爭土地應予分割，惟因分割方法兩造無法達成協議，依
    前揭說明，本院認本件訴訟費用應由兩造按如主文第二項所
    示之比例負擔。
六、據上論結，原告之訴為有理由，依民事訴訟法第80條之1，
    判決如主文。
中    華    民    國    97    年    4     月    30    日
                  民事第一庭法  官  吳芝瑛
如對本判決上訴須於判決送達後20日內向本院提出上訴狀。
以上正本證明與原本無異。
中    華    民    國    97    年    4     月    30    日
                            書記官  馮澤文


司法院資訊處製作；財團法人民間司法改革基金會備份。
